最高法院刑事判決　　　　　　九十四年度台上字第四二五二號
　　上　訴　人　甲○○
上列上訴人因偽造文書案件，不服台灣高等法院台南分院中華民
國九十一年十月三十日第二審更審判決（九十一年度上更(一)字第
四七三號，起訴案號：台灣台南地方法院檢察署八十八年度偵字
第五一一一號），提起上訴，本院判決如下：
    主  文
上訴駁回。
    理  由
一偽造私文書部分：
按刑事訴訟法第三百七十七條規定，上訴於第三審法院，非以判
決違背法令為理由，不得為之。是提起第三審上訴，應以原判決
違背法令為理由，係屬法定要件。如果上訴理由狀並未依據卷內
訴訟資料，具體指摘原判決不適用何種法則或如何適用不當，或
所指摘原判決違法情事，顯與法律規定得為第三審上訴理由之違
法情形，不相適合時，均應認其上訴為違背法律上之程式，予以
駁回。本件上訴意旨略稱：(一)、原判決認上訴人甲○○係犯刑法
第二百二十條偽造準私文書罪，惟於據上論結欄之論罪法條未引
用該法條，有適用法則不當之違法。(二)、上訴人冒用活會會員之
姓名書寫標單，何以能認為屬簽名之意思，而非單純投標會員之
識別，原判決未說明理由，遽指為偽造署押而宣告沒收，有判決
理由不備之違法，而原判決主文第三項所示之偽造署押，並未扣
案，而均宣告沒收，亦嫌無中生有而違背法令。(三)、援引上訴人
於第一審卷民國八十八年十月二十九日、八十八年十一月一日辯
護狀、第二審卷八十九年二月十六日上訴理由狀、八十九年三月
二十日、八十九年五月十三日呈報狀、八十九年七月七日第三審
上訴理由狀等為上訴理由。(四)、上訴人素行良好，如認上訴無理
由，請能斟酌其無犯罪紀錄，丈夫已去世，母又罹重病，家中又
有年幼子女賴其扶養等情，併予宣告緩刑等語。
惟查原判決認定上訴人有原判決事實欄所記載之偽造私文書犯行
，係依憑上訴人於法務部調查局台南縣調查站、檢察官偵查中及
第一審審理時之供述、證人李郭仙真、方麗淑、方郭菊花、徐玉
環、林泉、謝金秋、張榮杰、徐審、李錦珠、謝蔡麗美、林淑女
、黃劉枝花、李錦淑等之證言及卷附互助會單等證據，予以綜合
判斷，因而撤銷第一審判決，改判依牽連犯論處上訴人連續行使
偽造私文書，足以生損害於他人罪刑，已詳予說明其所憑之證據
及其認定之理由。而以上訴人嗣否認有偽造私文書之犯行，辯稱
：伊未冒名標會，均係經會員同意借標等語。認係卸責之詞，不
足採信，依據卷內資料於理由內予以指駁。所為論斷，均有卷內
資料可資覆按，從形式上觀察，並無所謂違背法令之情形。按刑
法第二百二十條並非罪刑之規定，基於該條之規定以文書論者，
祇應在判決理由內敘明即可，無庸在論結欄併引該法條。又依民
間互助會之習慣，會員書寫之標單，通常僅書寫姓名及金額而已
，由其內容實不足以明瞭其用意何在，必須依互助會之習慣或特
約，始能瞭解係會員表示競標及標取會款之利息之證明，則除非
該標單上書明「標單」二字，僅記載會員姓名及利息標單應屬刑
法第二百二十條第一項之準文書。原判決事實欄記載上訴人偽造
書寫林泉等會員姓名及出標金額之標單，提出競標而行使等情。
並於理由內說明，本件合會標單僅記載投標人姓名及出標金額，
業據會員等供明在卷，標單性質依刑法第二百二十條第一項規定
屬以私文書論之準文書。因認上訴人此部分所為，係犯刑法第二
百十六條、第二百十條之行使偽造私文書罪，並於論結欄援引上
開二法條等相關法條，而未併引同法第二百二十條，於法即無不
合。又刑法第二百十九條規定，偽造之署押，不問屬於犯人與否
，沒收之。係採義務沒收主義，祇要是偽造之署押，除非已滅失
而不存在，不問屬於犯人與否，均應宣告沒收，並不以扣押者為
限，法院並無審酌之餘地。原判決於理由說明如其附表編號一、
二、三所示偽造之林泉等人之署押（詳如原判決主文第三項所示
），雖均未扣案，惟無證據足認其已滅失，因依上開規定宣告沒
收，自屬有據。上訴意旨(一)、(二)徒憑己意，漫指原判決關於此部
分違法，難認係適法上訴第三審之理由。刑事訴訟法第三百八十
二條第一項所謂上訴書狀應敘述上訴之理由，係指上訴書狀本身
應敘述上訴理由而言，非可引用或檢附其他文書，以為上訴之理
由。否則，即難認其上訴已合法律上之程式。上訴理由(三)援引卷
內上訴人前所提出之書狀記載內容為上訴理由，難謂已合乎法律
上之程式。此部分之上訴為違背法律上之程式，應予駁回。末查
本件既從程序上駁回上訴人之上訴，所請緩刑之宣告，本院亦無
從審酌，附此敘明。
二詐欺部分：
按刑事訴訟法第三百七十六條所列各罪之案件，經第二審判決者
，不得上訴於第三審法院，法有明文。本件上訴人牽連犯詐欺罪
部分，原判決認係成立刑法第三百三十九條第一項之罪，核屬刑
事訴訟法第三百七十六條第四款之案件，依上開說明，既經第二
審判決，自不得上訴於第三審法院。縱此部分與前述上訴人偽造
私文書罪部分有牽連關係，為裁判上一罪，但其偽造私文書罪部
分之上訴為不合法，本院應從程序上予以駁回，而無從為實體上
判決，對於輕罪部分之此部分，亦無從適用審判不可分原則，為
實體上審判。上訴人竟復一併提起上訴，顯為法所不許，應予駁
回。
據上論結，應依刑事訴訟法第三百九十五條前段，判決如主文。
中　　華　　民　　國　九十四　年　　八　　月　 十一 　日
                      最高法院刑事第二庭
                          審判長法官  董　明　霈
                                法官  林　茂　雄
                                法官  張　祺　祥
                                法官  池　啟　明
                                法官  洪　佳　濱
      本件正本證明與原本無異
                                      書  記  官
中　　華　　民　　國　九十四　年　　八　　月　 十六 　日
                                                      Ｔ
